【裁判字號】    89,台上,7170
【裁判日期】    891129
【裁判案由】    煙毒
【裁判全文】
最高法院刑事判決                              八十九年度台上字第七一七○號
    上  訴  人  甲○○
右上訴人因煙毒案件，不服台灣高等法院高雄分院中華民國八十九年九月二十日第二
審更審判決（八十九年度上重更(一)字第一○號，起訴案號：台灣高雄地方法院檢察署
八十七年度偵字第一八二五九號），提起上訴，本院判決如左：
    主  文
原判決撤銷，發回台灣高等法院高雄分院。
    理  由
本件原判決認定：上訴人甲○○曾於民國七十八年間因違反槍砲彈藥刀械管制條例案
件，經台灣高雄地方法院判處有期徒刑七月，於七十九年十一月三十日執行完畢，仍
不知警惕，與蔡進村（另案審理）、朱逢基（通緝中）、及綽號「榮仔」之柯恆榮均
明知海洛因為毒品，且經行政院公告列為管制進口物品，竟共同基於走私、運輸、販
賣毒品及未經許可直航大陸地區之犯意聯絡，於八十二年五月間某日，由甲○○與柯
恆榮至屏東縣恆春鎮後璧湖漁港，以新台幣（下同）一百萬元之代價，委託船長吳明
得（已判決無期徒刑確定）駕駛漁船，前往大陸地區運輸毒品海洛因磚塊走私回台灣
，吳明得同意後，甲○○乃於八十二年五月十八日先行出境至大陸地區（同年六月二
十四日始搭機返台入境），同年六月十五日，由朱逢基在台灣先行交付吳明得運輸毒
品之部分代價四十萬元後，吳明得於同年六月十六日，夥同與其有犯意連絡之父吳陣
（已判決有期徒刑七年確定）為船員，駕駛吳明得所有屏東縣籍漁船「連興發」號，
攜帶吳明得所有用以連絡走私海洛因之ＳＳＢ通訊機一台，未經許可直駛大陸海南島
三亞漁港，於同月二十日抵達。蔡進村於八十二年五月二十八日離境前往大陸，於同
年六月二十一日，蔡進村依甲○○之指示，在中國大陸廣州交付一百二十萬元人民幣
之購買毒品款項予綽號阿義之大陸人士，同月二十三日，甲○○、蔡進村及柯恆榮將
預先販入之海洛因磚二十八塊在上開漁港內交付予吳明得後，蔡進村與甲○○隨即於
隔日即六月二十四日搭同一班機返台，並於同月二十六日共同在朱逢基住處商議取貨
事宜。而吳明得、吳陣父子將海洛因磚塊藏放在漁船機艙甲板之夾板內後，亦於六月
二十四日，由三亞漁港出港，駕駛上開漁船啟程回台，途中因避颱風轉往香港停留二
天，於同月三十日晚間七時許，抵達屏東縣恆春鎮後壁湖港時，為法務部調查局高雄
市調查處據報查獲，除逮捕吳明得及吳陣外，並扣得毒品海洛因磚塊二十八塊（驗後
淨重九千三百五十公克、純質淨重四千二百六十三公克）及ＳＳＢ通訊機一台，惟甲
○○等人則逃逸。嗣蔡進村於八十四年七月十六日在廣東省東莞市，因持用假護照及
假台胞證為中共公安人員逮捕，於同年十一月八日經引渡回台，甲○○、朱逢基則因
蔡進村於八十七年八月六日告發而查獲等情。因而撤銷第一審判決，改判仍論處甲○
○共同販賣毒品（累犯）罪刑，固非無見。
惟查：(一)修正前肅清煙毒條例第五條第一項之販賣毒品罪，並不以販入之後，復行賣
出為必要，如以營利為目的而將毒品販入，亦足構成。是販入之初即有營利意圖，既
攸關犯罪之成立，自應於判決內詳為認定記載，並說明其認定之理由，方足以資論罪
科刑。依原判決認定之事實，上訴人甲○○與其同夥從大陸地區走私海洛因磚塊抵台
時，即被法務部調查局高雄市調查處據報查獲，尚未及賣出。原判決依上開法條，論
處上訴人共同販賣毒品罪刑，但原判決事實欄並未記載其等販入之初即有營利之意圖
，理由欄亦未說明上訴人係意圖營利而販入之依據，已有未合。又原判決理由謂「甲
○○意圖販賣營利，而向大陸籍不詳姓名之人販入海洛因毒品之低度行為，應為運輸
、販賣毒品之高度行為所吸收，不另論罪」，但上訴人意圖營利而販入海洛因毒品時
，即構成販賣毒品罪，自無被運輸、販賣毒品之行為所吸收之可言，原判決此部分論
斷，亦屬理由矛盾。(二)依修正前肅清煙毒條例第十三條第一項規定，犯同條例第五條
第一項之運輸毒品罪，其供犯罪所用或因犯罪所得之財物，均沒收之，採義務沒收主
義。原判決既認定扣案之ＳＳＢ通訊機一台，係運輸毒品罪共犯吳明得所有用以聯絡
走私海洛因之物，乃未依法將該通訊機宣告沒收，亦未說明不諭知沒收之理由，自屬
於法有違。(三)原判決理由謂告發人蔡進村於偵查中指述：「……直到六月十三日或十
四日接到甲○○的指示打電話回台灣，叫在台灣的朱逢基拿訂金『四十萬元』給吳明
得……」等語（第四頁倒數第三、四行）。但卷查蔡進村於檢察官偵訊時，並未提到
朱逢基拿多少訂金給吳明得，而蔡進村所出具之告發狀上係載稱：「……直到六月十
三日或十四日接到甲○○的指示打電話回台灣，叫在台灣的朱逢基拿訂金『二十萬元
』給吳明得……」云云（見偵查卷第二頁正面），原判決此部分敘述，核與卷內資料
不符。又吳明得於另案調查時表示其不認識朱逢基（見偵查卷第六二頁），於本案偵
審中則供稱：「是榮仔的人跟我聯絡，叫我向一個不詳姓名之人先拿四十萬」、「我
只透過榮仔找一位婦人拿四十萬元的現金」（見偵查卷第四十二頁、一審卷第一五○
頁），與蔡進村所供有所出入，原審未予調查釐清，為必要之論述，於法尚有未洽。
(四)依原審八十九年九月六日審判筆錄之記載，審判長對於販賣毒品之犯罪事實，並未
依法訊問上訴人，採為判決依據之法務部調查局鑑定查獲毒品之檢驗通知書、內政部
入出境管理局八八境信昌字第六○四九五號函檢附之入出境紀錄、證人林進明之證言
及扣案之ＳＳＢ通訊機一台，亦未逐一提示，給予上訴人答辯之機會，其所踐行之訴
訟程序，併有可議。以上或為上訴意旨所指摘，或為本院得依職權調查之事項，應認
仍有發回更審之原因。
據上論結，應依刑事訴訟法第三百九十七條、第四百零一條，判決如主文。
中      華      民      國    八十九    年     十一     月    二十九    日
                              最高法院刑事第八庭
                                  審判長法官  張  信  雄
                                        法官  賴  忠  星
                                        法官  張  清  埤
                                        法官  洪  清  江
                                        法官  吳  昆  仁
      右正本證明與原本無異
                                              書  記  官
中      華      民      國    八十九    年     十二     月      四      日


司法院資訊處製作；財團法人民間司法改革基金會備份。
